最高法院民事判決　　　　　　　　　　　　　　　八十六年度台上字第一八○五號
　　上 訴 人　丙○○○
　　　　　　　乙 ○ ○
　　　　　　　陳 戒 填
　　　　　　　陳 玉 如
　　　　　　　陳 舜 實
　　被上訴人　甲 ○ ○
　　　　　　　丁 ○ ○
右當事人間請求損害賠償事件，上訴人對於中華民國八十五年八月六日台灣高等法院
第二審判決（八十四年度上字第一三五八號），提起上訴，本院判決如左：
    主  文
上訴駁回。
第三審訴訟費用由上訴人連帶負擔。
    理  由
本件上訴人主張：坐落台北市○○路○段與林森南路口，舊東和襌寺西南側之日式古
屋（即如起訴狀所附照片黑瓦房屋部分）及其附連圍繞之違章建築（即照片圍牆以東
、藍色木門以西），係伊之被繼承人陳耀深與其弟陳輝麟各擁有左、右各一半範圍之
權利。該房屋之原始門牌號碼為台北市○○路○段二一號，於民國六十一年間改編為
同段十九號，被上訴人夫婦及丁○○之養父謝立夫均係借住在該房屋左半部屬陳耀深
所有之部分（下稱系爭房屋），且均設籍於舊二一號戶籍內。至於「台北市○○路臨
十七－一號」門牌號碼則係謝立夫於七十年間向戶政機關所申請之臨時門牌，供被上
訴人夫婦開設小商店之用，亦係十九號房屋，並非其所有。陳耀深於七十三年間南下
經營工廠，乃將系爭房屋等交付與被上訴人丁○○使用管理。嗣台北市政府教育局為
在東和禪寺原址及四周土地興建青少年育樂中心，辦理發放拆遷補償等費用，派員前
往調查時，被上訴人及謝立夫竟隱瞞事實，由謝立夫持十七之一號臨時門牌偽稱系爭
房屋中之一部分為其所有，被上訴人甲○○以舊有之二一號戶籍稱系爭房屋其餘之部
分為其所有。後謝立夫逝世，由丁○○繼承其權利，被上訴人乃分別領得拆遷補償費
及自動拆除獎勵金各新台幣（下同）九十九萬七千七百零九元，致陳耀深之權利受損
害，伊自得依侵權行為及不當得利與繼承之法律關係，請求被上訴人賠償及返還等情
，求為命被上訴人各給付伊九十九萬七千七百零九元並加付法定遲延利息之判決。
被上訴人則以：門牌號碼仁愛路一段二一號房屋，係被上訴人甲○○於五十九年間所
興建，十七之一號房屋則係連接謝立夫原有房屋所加蓋，與陳耀深託管之同段十九號
黑瓦房屋係不同之建物。陳耀深所有之十九號黑瓦房屋拆遷補償費等，已由其胞弟陳
輝麟、陳張秀雲夫婦領取。且該黑瓦房屋係列管之合法建物，屬國有財產，以現住者
為補助救濟之對象，陳耀深於五十八年間即遷居台南，亦非該建物拆除補助救濟之對
象等語，資為抗辯。
原審斟酌全辯論意旨及調查證據之結果，以：東和襌寺坐落於台北市○○路○段二一
號，占地約三千坪，有房屋稅籍紀錄表可稽，屬列管公有合法建物，因台北市政府教
育局疏於管理，致遭占用。且空地上違建林立，除少數自行申請門牌號碼外，均統編
為仁愛路一段二一號，其戶數計有鄭秀滿、甲○○等二十餘戶之多，亦有各該戶籍資
料可按。然陳耀深與丁○○於七十三年三月二十二日所書立之約定書，則僅載明交付
管理建物為台北市○○路○段十九號房屋。上訴人主張所交付之房屋範圍除該十九號
日式黑色瓦頂之房屋外，尚包括其附連圍繞之違章建築左半部全部云云，既為丁○○
所否認，且與約定書之記載不符，尚無可採。次查十九號日式瓦房為訴外人陳輝麟居
住使用，而十七之一號及二一號房屋係丁○○之養父謝立夫及被上訴人甲○○所有之
違章建築，業據證人高培義結證甚詳。且其建築結構與十九號日式瓦房完全不同，亦
有兩造所不爭為真正之照片可按。而丁○○所具領之拆遷補償費，所指之房屋為台北
市○○路十七－一號，其號碼係於六十九年底申請，由戶政機關於七十年一月九日編
定，係由二一號劃分而出，有門牌設立申請書及台北市中正區戶政事務所八十二年十
二月十日北市正戶字第二一四四四號簡便行文表可按。該申請書所載房屋地址及房東
地址均為仁愛路一段二一號，房屋現住戶長為謝立夫；且明載係舊有房屋即謝立夫原
有二一號違建等語。上訴人亦自認所稱「曹洞宗別院稻荷堂」之系爭日式黑瓦古屋，
於六十一年間即改編為仁愛路一段十九號，戶長為陳輝麟等語在卷，並有陳輝麟戶籍
謄本附卷可稽。查十七－一號房屋係簡陋之違建，與該「稻荷堂」黑瓦房屋建材完全
不同，上訴人指係十九號房屋之一部分，為陳耀深所有云云，即非有據。至於二一號
房屋係甲○○於五十九年所興建，因占用仁愛路派出所預定地，於六十六年間遭拆除
，有台北市工務局違章建築管理處六十六年六月十三日北市違三字第七九○五號函可
稽。惟於拆除後因仁愛路派出所遲未興建，經其向有關單位陳情後，現地整建，將拆
除前之二一號甲○○所有之三坪違建整修為寬四公尺、深四‧五公尺，共十八平方公
尺約五‧五坪之違章建築等情，亦有台北市政府檢送之違章建築房屋及所有人調查表
，暨台北市政府警察局城中分局仁愛路派出所於六十五年六月二十三日舉發之新違章
建築查報案件通知聯單，並拆除前之照片附卷可稽，足見被上訴人夫妻一直住在該屋
，迄八十二年六月拆除為止。甲○○所領取之仁愛路一段二一號違建補償費等，確係
其於六十六年間所重建之房屋。另日式黑瓦古屋為仁愛路一段十九號，長九公尺，寬
六‧七公尺，面積六○‧三平方公尺，約十八坪，為陳輝麟一戶所使用，有房屋稅籍
紀錄表、建物平面圖在卷可按。且經證人姜孟君於另案刑事案件檢察官偵訊時證稱：
黑瓦屋係由藍色木門出入，木門內是庭院棚架，屬十九號，人行道旁賣早點的小店是
一戶違建，門進去左右兩邊即十七之一號及二一號等語在卷。無論就建物面積、座落
位置、建築材料、戶籍資料及實際占有使用人，均可明確劃分仁愛路一段十九號、十
七之一號及二一號房屋，係各自獨立之建物。上訴人主張十七之一號及二一號係陳耀
深所有，既與實情不符，應無可採。甲○○既未領取十九號房屋之救濟金，被上訴人
復為十七號之一及二一號房屋之實際占有使用人，且設籍該處，依法領取主管機關核
給之各該房屋之拆遷補償費及獎勵金，尚無故意不法侵害陳耀深之權利及不當得利之
情事，上訴人以其為陳耀深之繼承人，請求被上訴人各給付所領取之十七之一號，及
二一號房屋之拆遷補償費及獎勵金，洵非有據，難以准許，為其心證所由得。復說明
證人耿子賓、陳張秀雲之證言不足採及上訴人其他主張不予斟酌之理由，爰維持第一
審所為上訴人敗訴判決，駁回其上訴，經核於法洵無違誤。上訴論旨，仍爭論被上訴
人所領取補償費及獎勵金之房屋，係其被繼承人陳耀深所有，並就原審取捨證據、認
定事實之職權行使，指摘原判決不當，聲明廢棄，均難認有理由。
據上論結，本件上訴為無理由。依民事訴訟法第四百八十一條、第四百四十九條第一
項、第八十五條第二項，判決如主文。
中      華      民      國    八十六    年      六      月      六      日
                              最高法院民事第六庭
                                  審判長法官  吳  啟  賓
                                        法官  洪  根  樹
                                        法官  謝  正  勝
                                        法官  劉  福  來
                                        法官  許  朝  雄
      右正本證明與原本無異
                                              書  記  官
中      華      民      國    八十六    年      六      月     十九     日
